【裁判字號】    98,訴,3943
【裁判日期】    990728
【裁判案由】    偽造文書
【裁判全文】
臺灣臺中地方法院刑事判決              98年度訴字第3943號
公  訴  人  臺灣臺中地方法院檢察署檢察官
被      告  丁○○
選任辯護人  吳榮昌律師
被      告  戊○○
上列被告等因偽造文書等案件，經檢察官提起公訴（九十八年度
偵字第一二二五、二五二八九號），本院判決如下：
    主    文
丁○○共同行使偽造私文書，足以生損害於他人，處有期徒刑
月，如易科罰金，以新臺幣壹仟元折算壹日；「南山人壽豐沛一
生變額壽險」要保書（保單號碼：Ｚ000000000）四頁之三之要保
人簽名欄、被保險人同意暨簽名欄，四頁之四之要保人簽名欄，
結構型債券投資報酬與風險告知書之要保人簽名欄，主約說明之
要保人簽名欄上偽造「甲○○」署押共伍枚，及「南山人壽豐沛
一生變額壽險」要保書（保單號碼：Ｚ000000000）四頁之三之要
保人簽名欄、被保險人同意暨簽名欄，四頁之四之要保人簽名欄
，結構型債券投資報酬與風險告知書之要保人簽名欄，主約說明
之要保人簽名欄上偽造「乙○○」署押共伍枚，均沒收。又共同
行使偽造私文書，足以生損害於他人，處有期徒刑月，如易科
罰金，以新臺幣壹仟元折算壹日；「變額萬能壽險」要保書（保
單號碼：Ｚ000000000）四頁之三之業務員簽名欄上偽造之「丙○○」署押壹枚，均沒收。應執行有期徒刑肆月，如易科罰金，以
新臺幣壹仟元折算壹日；「南山人壽豐沛一生變額壽險」要保書
（保單號碼：Ｚ000000000）四頁之三之要保人簽名欄、被保險人
同意暨簽名欄，四頁之四之要保人簽名欄，結構型債券投資報酬
與風險告知書之要保人簽名欄，主約說明之要保人簽名欄上偽造
「甲○○」署押共伍枚，及「南山人壽豐沛一生變額壽險」要保
書（保單號碼：Ｚ000000000）四頁之三之要保人簽名欄、被保險
人同意暨簽名欄，四頁之四之要保人簽名欄，結構型債券投資報
酬與風險告知書之要保人簽名欄，主約說明之要保人簽名欄上偽
造「乙○○」署押共伍枚，及「變額萬能壽險」要保書（保單號
碼：Ｚ000000000）四頁之三之業務員簽名欄上偽造之「丙○○」
署押壹枚，均沒收。
戊○○共同行使偽造私文書，足以生損害於他人，處有期徒刑
月，如易科罰金，以新臺幣壹仟元折算壹日，「變額萬能壽險」
要保書（保單號碼：Ｚ000000000）四頁之三之業務員簽名欄上偽
造之「丙○○」署押壹枚，均沒收。
丁○○、戊○○其餘被訴部分，均無罪。
    犯罪事實
一、丁○○與戊○○為夫妻，於民國九十六年間，分別於南山人
    壽保險股份有限公司（下稱南山人壽公司）臺中分公司旺達
    通訊處（址設臺中市南屯區○○○路○段六六六號九樓之一
    ）任職襄理及保險業務員。丙○○於同年八月間，進入南山
    人壽公司臺中分公司旺達通訊處從事保險業務員乙職，成為
    丁○○之下屬，並向其姊妹甲○○、乙○○招攬保險契約，
    詎丙○○明知甲○○、乙○○欲投保契約標的係短期型之「
    南山人壽財星高照變額萬能壽險」，並非中長期型之「南山
    人壽豐沛一生變額壽險」，為求取得保險佣金，竟與丁○○
    、戊○○共同基於意圖為自己不法所有、行使偽造私文書之
    犯意聯絡（丙○○、戊○○部分未據起訴），未得甲○○、
    乙○○之同意，於同年十月五日，在南山人壽公司臺中分公
    司旺達通訊處辦公室內，自行在二份「南山人壽豐沛一生變
    額壽險」要保書（保單號碼：Ｚ000000000、Ｚ000000000）上
    ，各填載甲○○、乙○○基本資料，並分別在要保書四頁之
    三業務員簽名欄內均簽立「丙○○」姓名後，將該「南山人
    壽豐沛一生變額壽險」要保書二份交予丁○○，丁○○再將
    該「南山人壽豐沛一生變額壽險」要保書二份交予戊○○，
    由戊○○在前揭辦公室以描繪板（未扣案）於上開二份要保
    書四頁之三之要保人簽名欄、被保險人同意暨簽名欄，四頁
    之四之要保人簽名欄，及結構型債券投資報酬與風險告知書
    之要保人簽名欄、主約說明之要保人簽名欄處，分別接續偽
    造「甲○○」、「乙○○」之簽名各五枚（起訴書誤載為四
    枚），再由丁○○持之向南山人壽公司辦理投保，足生損害
    於甲○○、乙○○本人及南山人壽公司對於保險業務管理之
    正確性，亦致甲○○、乙○○陷於錯誤，誤認其等所投保之
    保險契約為符合其等本意之短期型保險契約，而各依約給付
    第一年之保險費用新臺幣（下同）十二萬元、五萬元予南山
    人壽公司，丁○○、戊○○以此方式共同使丙○○取得七千
    八百七十五元、五千六百二十五元不法佣金（甲○○基本保
    費七萬元45％前置費用25％佣金＝七千八百七十五元，
    乙○○基本保費五萬元45％前置費用25％佣金＝五千六
    百二十五元）。
二、丁○○、戊○○共同基於行使偽造私文書之犯意聯絡，於九
    十七年三月二十八日，明知丙○○非己○○所投保之「變額
    萬能壽險」之業務員，竟由戊○○在南山人壽公司臺中分公
    司旺達通訊處辦公室內，以描繪板（未扣案）於前開「變額
    萬能壽險」要保書（保單號碼：Ｚ000000000）四頁之三之業
    務員簽名欄上，偽簽「丙○○」署押一枚，再由丁○○持之
    向南山人壽公司辦理投保，以提高丁○○所屬團隊活動率，
    足以生損害於南山人壽公司對於人事晉升及保險業務管理之
    正確性。
三、案經甲○○、乙○○就犯罪事實欄一部分訴由臺灣臺中地方
    法院檢察署檢察官偵查起訴；復經丙○○就犯罪事實欄二部
    分告發由臺灣臺中地方法院檢察署檢察官偵查起訴。
    理    由
壹、有罪部分：
一、按除顯有不可信之情況外，公務員職務上製作之紀錄文書、
    證明文書，從事業務之人於業務上或通常業務過程所須製作
    之紀錄文書、證明文書，亦得為證據，刑事訴訟法第一百五
    十九條之四第一、二款定有明文。查卷內所附之南山人壽保
    險股份有限公司九十七年十二月四日（97）南壽保單字第二
    三一號函、南山人壽保險股份有限公司九十八年四月三十日
    （98）南壽保單字第Ｃ○三九一號函、南山人壽保險股份有
    限公司九十八年八月十二日（98）南壽保單字第Ｃ○八一四
    號函、南山人壽保險股份有限公司九十九年一月二十日（99
    ）南壽保單字第Ｃ○○四八號函、南山人壽保險股份有限公
    司九十九年四月十四日（99）南壽保單字第Ｃ○四一○號函
    、內政部警政署刑事警察局九十八年十月五日刑鑑字第○九
    八○一二○三七六號鑑定書、內政部警政署刑事警察局九十
    九年五月二十四日刑鑑字第○九九○○五七○三五號鑑定書
    各一份，分係公務員職務上製作之紀錄文書、證明文書，及
    從事業務之人於業務上所製作之紀錄文書、證明文書，為公
    務員依職權所為，或從事業務之人於業務上或通常業務過程
    所須製作，與其責任、信譽攸關，若有錯誤、虛偽，公務員
    、從事業務之人可能因此擔負刑事及行政責任，且該等文書
    經常處於可能受公開檢查之狀態，其正確性及真實之保障極
    高，故並無顯有不可信之情況，依上開規定，自得為證據。
二、訊據被告丁○○、戊○○固坦承前揭二份「南山人壽豐沛一
    生變額壽險」要保書（保單號碼：Ｚ000000000、Ｚ000000000
    ）上四頁之三之要保人簽名欄、被保險人同意暨簽名欄，四
    頁之四之要保人簽名欄，主約說明及結構型債券投資報酬與
    風險告知書之要保人簽名欄處，其上之「甲○○」、「乙○○」之簽名各五枚，及上開己○○所投保之「變額萬能壽險
    」要保書（保單號碼：Ｚ000000000）四頁之三之業務員簽名
    欄上「丙○○」署押一枚，均為戊○○所簽，惟被告二人矢
    口否認有何行使偽造私文書、詐欺取財犯行，被告丁○○辯
    稱：甲○○、乙○○之「南山人壽豐沛一生變額壽險」要保
    書（保單號碼：Ｚ000000000、Ｚ000000000）是丙○○拿給伊
    投保，因為丙○○還沒有拿到證照，所以就用伊的名字及業
    務員代號，由伊當業務員送件給公司受理，隔了一個星期多
    ，因為丙○○已經考過公會考試，所以他可以受理投資型保
    單，就把伊當業務員之要保書撤銷掉，重新再換一份新的要
    保書（保單號碼：Ｚ000000000、Ｚ000000000），丙○○說有
    取得甲○○、乙○○的同意，可以幫她們簽名，所以就由被
    告戊○○幫她們簽名，丙○○也在場，己○○所投保之「變
    額萬能壽險」這一件，是因為丙○○要晉陞主任，要伊幫忙
    他，伊有跟己○○說這份契約上業務員會多一個丙○○，己○○同意，就請被告戊○○在「變額萬能壽險」要保書（保
    單號碼：Ｚ000000000）業務員欄內寫丙○○的名字，這部分
    也是丙○○的要求，因為伊是他的主管，所以就幫他這個忙
    云云（參見本院卷第二四頁背面），戊○○辯稱：伊沒有犯
    意，這二件伊沒有得到任何利益云云（參見本院卷第一五三
    頁）。然查：
  (一)前揭二份「南山人壽豐沛一生變額壽險」要保書（保單號碼
    ：Ｚ000000000、Ｚ000000000）上四頁之三之要保人簽名欄、
    被保險人同意暨簽名欄，四頁之四之要保人簽名欄，主約說
    明及結構型債券投資報酬與風險告知書之要保人簽名欄處，
    其上之「甲○○」、「乙○○」之簽名各五枚，及上開己○○所投保之「變額萬能壽險」要保書（保單號碼：Ｚ0000000
    00）四頁之三之業務員簽名欄上「丙○○」署押一枚，均為
    被告戊○○所簽等情，業據被告二人供承在卷（參見本院卷
    第二四頁背面），並有內政部警政署刑事警察局九十八年十
    月五日刑鑑字第○九八○一二○三七六號鑑定書（參見偵查
    卷第一七二至一七五頁）在卷可憑，足見被告二人自白前揭
    署押為被告戊○○所簽等情為真。
  (二)告訴人甲○○於本院審理時以證人身分證稱：伊當初是跟丙○○投保財星高照保險，伊有寫要保書，財星高照的要保書
    是伊簽名的，後來變成豐沛一生保險，沒有人跟伊談，伊都
    不知道，直到丙○○九十七年要離職的時候，跟伊提到伊的
    保單被改，伊才知道等語（參見本院卷第七○頁），告訴人
    乙○○於本院審理時以證人身分證稱：伊有在南山人壽公司
    投保財星高照保險，是丙○○向伊招攬的，丙○○要離職時
    ，他跟伊說所繳的保費跟伊當初所寫的保單不一樣等語（參
    見本院卷第七四頁背面、第七五頁），證人丙○○於本院審
    理時證稱：伊沒有向己○○招攬保險，伊也不認識己○○，
    己○○所投保之「變額萬能壽險」要保書（保單號碼：Ｚ000
    000000）上「丙○○」簽名不是伊簽的，這份投保資料伊沒
    有看過等語（參見本院卷第五八頁及其背面）。則被告二人
    既不否認前揭「甲○○」、「乙○○」、「丙○○」署押為
    被告戊○○所簽，惟告訴人二人及證人丙○○均否認曾授權
    被告二人代簽前揭署押，則被告二人應就有得告訴人二人及
    證人丙○○同意或授權之變態事項提出合理之說明及相關證
    明，以實其說。
  (三)被告丁○○辯稱：伊有請證人丙○○回去跟告訴人二人確認
    是否要變更成豐沛一生，後來證人丙○○回來有跟伊說要變
    更成豐沛一生，告訴人二人有同意，伊單純信任證人丙○○
    ，且告訴人二人是證人丙○○的家人，證人丙○○來拜託伊
    時，伊有請他拿回去給告訴人二人簽名，但證人丙○○表示
    告訴人二人有同意授權給伊幫她們簽名云云（參見本院卷第
    一五○頁及其背面），被告戊○○辯稱：證人丙○○說他簽
    的不像，硬要伊幫他簽，伊不好意思拒絕，且證人丙○○說
    她姊姊在南投，他不方便過去找她，伊完全基於信任證人丙○○才幫他代簽云云（參見本院卷第一四八頁背面、第一四
    九頁）。惟證人丙○○於本院審理時證稱：伊有向告訴人二
    人招攬過「南山人壽豐沛一生變額壽險」，但她們不同意，
    伊也沒有交「南山人壽豐沛一生變額壽險」的資料給告訴人
    二人填寫，告訴人二人以前有簽一份財星高照的要保書，是
    伊拿給她們簽的，伊有將財星高照要保書交給被告丁○○，
    伊本來是要報財星高照，但被告丁○○不要，他覺得佣金太
    低了，就直接建議伊改豐沛一生，伊跟他說告訴人二人不同
    意買這一份豐沛一生，伊叫被告丁○○直接去找告訴人二人
    簽名，就把豐沛一生已經寫好告訴人二人資料的要保書交給
    被告丁○○，被告丁○○就用這一份偷簽名報件了等語（參
    見本院卷第五七頁、五八頁），又證稱：九十六年九月二十
    七日之後，被告丁○○有去跟告訴人二人收保費，收回來之
    後，伊交給被告丁○○財星高照的要保書，被告丁○○卻說
    這筆保險是他去談的，保費是他去收的，要報在他的身上，
    所以他要報財星高照這一份，這一件跟伊完全沒有任何關係
    ，不算伊的業績，叫伊把豐沛一生的要保書交給他，因為被
    告丁○○跟伊說要先把告訴人二人財星高照的業績報在他身
    上，等伊考到投資型保單業務員的證照再轉給伊，在伊拿到
    證照之前，這一件和伊完全沒有關係，財星高照、豐沛一生
    都是投資型的保單，同時被告丁○○認為財星高照這張保單
    的佣金太低，所以不肯報財星高照這一張，他堅持要報豐沛
    一生，伊不肯，但被告丁○○一直跟伊爭吵，說這件是他去
    談的，他去收錢的，又是報在他的身上，這件和伊沒有關係
    ，所以伊就只好同意他報，之前伊就已經把豐沛一生要保書
    的投保資料寫好，並且在那一天交給他等語，後來到了第二
    天，被告丁○○知道這是偽造文書，如果有事，他要負責，
    他不敢承擔這個責任，所以他第二天就撤掉了，逼伊要報在
    伊自己身上，因為他說這是伊的親人，要報在伊的身上，因
    為告訴人二人不同意買這份豐沛一生，伊為了應付丁○○，
    就將已經簽好業務員名字丙○○、寫好資料之告訴人二人豐
    沛一生要保書交給被告丁○○，叫被告丁○○自己去找她們
    簽名，被告丁○○沒有找她們簽名就私下報件了等語（參見
    本院卷第六○頁背面、第六一頁），則被告二人辯詞與證人
    丙○○證詞完全相反，何者為真，即值推究。
  (四)被告二人辯稱：因證人丙○○拿出填好告訴人二人資料及署
    押之第一份「南山人壽豐沛一生變額壽險」要保書（保單號
    碼：Ｚ000000000、Ｚ000000000），方信證人丙○○取得告訴
    人二人授權，因證人丙○○尚未取得保險業務員資格，遂由
    被告丁○○在第一份要保書業務員欄簽丁○○之姓名，之後
    因證人丙○○取得保險業務員資格，為改由證人丙○○擔任
    該件業務員，才由被告戊○○在第二份「南山人壽豐沛一生
    變額壽險」要保書（保單號碼：Ｚ000000000、Ｚ000000000）
    上替證人丙○○填告訴人二人姓名云云。然證人丙○○證稱
    ：第一份「南山人壽豐沛一生變額壽險」要保書（保單號碼
    ：Ｚ000000000、Ｚ000000000）上告訴人二人署押係被告戊○○以複寫板描的，當時伊有在場等語（參見本院卷第六四頁
    ），是本院為查證何人所述為真，依職權將第一份「南山人
    壽豐沛一生變額壽險」要保書（保單號碼：Ｚ000000000、Ｚ0
    00000000）上告訴人二人署押與告訴人二人、證人丙○○平
    時簽寫之署押送內政部警政署刑事警察局鑑定，鑑定結果認
    告訴人甲○○之「南山人壽豐沛一生變額壽險」要保書（保
    單號碼：Ｚ000000000）上「甲○○」署押與檢送之告訴人甲○○平時簽寫署押筆跡不相符，而告訴人乙○○之「南山人
    壽豐沛一生變額壽險」要保書（保單號碼：Ｚ000000000）上
    「乙○○」署押因比對字跡不足，無法鑑定，另因「江」字
    比劃簡單，特徵不顯，無法與證人丙○○所書寫之江字單獨
    比對，此有該局九十九年五月二十四日刑鑑字第○九九○○
    五七○三五號鑑定書在卷可憑。雖告訴人乙○○之「南山人
    壽豐沛一生變額壽險」要保書（保單號碼：Ｚ000000000）上
    「乙○○」署押無法比對，然從告訴人甲○○之「南山人壽
    豐沛一生變額壽險」要保書（保單號碼：Ｚ000000000）上「
    甲○○」署押係偽造乙節來看，足認告訴人二人證述未在「
    南山人壽豐沛一生變額壽險」要保書上簽名之證詞為真，堪
    認第一份「南山人壽豐沛一生變額壽險」要保書（保單號碼
    ：Ｚ000000000、Ｚ000000000）上告訴人二人署押均非告訴人
    二人所親簽，則前揭署押既非告訴人二人所親簽，即有二種
    可能性，一是被告戊○○所簽，一是證人丙○○自行所簽。
    惟第一份「南山人壽豐沛一生變額壽險」要保書（保單號碼
    ：Ｚ0000000 00、Ｚ000000000）簽立時間係九十六年九月二
    十八日，斯時證人丙○○尚未取得投資型保險業務員資格，
    故由被告丁○○在此二份投資型保險契約業務員欄上簽名，
    則證人丙○○明知其不會在此二份投資型保險契約掛名保險
    業務員，有何必要去偽造告訴人二人署押，徒使自己受偽造
    文書追訴之危險？且證人丙○○為新進南山人壽公司之保險
    業務員，其是否具有流暢使用描繪板偽造告訴人二人署押之
    能力，亦有疑義，況證人丙○○若是偽造第一份「南山人壽
    豐沛一生變額壽險」要保書上告訴人二人署押，用以騙取被
    告二人誤信其有得告訴人二人授權改簽他約，則證人丙○○
    有此偽造署押之能力，更應自行在由其擔任業務員之第二份
    「南山人壽豐沛一生變額壽險」要保書上偽造告訴人二人署
    押，以免使被告二人懷疑其未得告訴人二人授權，何須要求
    被告戊○○代其偽造告訴人二人署押，是被告丁○○辯稱：
    證人丙○○拿來時，上面已有告訴人二人簽名云云（參見本
    院卷一四五頁背面），顯非實在，第一份「南山人壽豐沛一
    生變額壽險」要保書（保單號碼：Ｚ000000000、Ｚ000000000
    ）上偽造之告訴人二人署押，實亦由被告戊○○所偽造。
  (五)告訴人甲○○於本院審理時證稱：丙○○當初有拿財星高照
    的要保書給伊簽名，伊當時有確定伊簽的是財星高照的要保
    書，且證人丙○○跟伊說是短期的，伊只有簽要保書，其他
    都沒有簽，被告丁○○為了這件投保跟伊見了一次面，是在
    伊簽財星高照之後，被告丁○○沒有拿任何保險文件給伊看
    ，也沒有讓伊簽名等語（參見本院卷第七○頁背面），又證
    稱：伊與被告丁○○的共識，就是伊要短期六年期，安全可
    靠，利息比銀行高，伊有跟證人丙○○強調要買短期的保險
    ，但沒有跟被告丁○○、證人丙○○強調非買財星高照不可
    ，但他們要選擇什麼樣的商品，也要找伊簽名確認等語（參
    見本院卷第七三頁背面、第七四頁），則被告丁○○明知財
    星高照保險契約較符合告訴人二人之要求，證人丙○○最後
    卻以豐沛一生保險契約送件，被告丁○○或戊○○理應再度
    徵詢告訴人二人同意，由告訴人二人親自簽名確認，惟被告
    丁○○於本院審理時自承：伊沒有打電話向告訴人二人確認
    等語（參見本院卷第一五○頁背面），被告戊○○於本院審
    理時供稱：伊在簽告訴人二人姓名時，完全沒有向告訴人二
    人確認有無得到授權等語（參見本院卷第一四九頁），即與
    常理不符；又證人丙○○提出之第一份「南山人壽豐沛一生
    變額壽險」要保書（保單號碼：Ｚ000000000、Ｚ000000000）
    時，其上原先無告訴人二人簽名，而係由被告戊○○所簽，
    業如前述，要與簽約成立有要保人親筆簽名之常情不符，被
    告二人怎會以此而認證人丙○○有得告訴人二人授權改簽豐
    沛一生保險，況證人丙○○提出之第二份「南山人壽豐沛一
    生變額壽險」要保書（保單號碼：Ｚ000000000、Ｚ000000000
    ），又不拿給告訴人二人簽名，更見證人丙○○並未得到告
    訴人二人授權更換保險契約，是被告二人辯稱誤信證人丙○○有得告訴人二人授權云云，要無可採，足徵證人丙○○證
    稱係因豐沛一生保險契約佣金較高，被告二人才私自將告訴
    人二人投保之財星高照保險改為豐沛一生保險為實在。
  (六)證人丙○○於本院審理時證稱：告訴人二人堅持要短期投資
    ，所以才選擇財星高照，被告二人偽造告訴人二人署押後，
    被告丁○○逼伊不能跟告訴人二人講，他說反正事情是他做
    的，有事情他會負責，如果伊連這件事情都不讓他做的話，
    伊就不要再做保險了等語（參見本院卷第六六頁背面、第六
    七頁），是證人丙○○明知改投豐沛一生保險明顯違背告訴
    人二人本意，仍為其保險事業而並未反對，且證人丙○○明
    知被告二人已在第一份「南山人壽豐沛一生變額壽險」要保
    書（保單號碼：Ｚ000000000、Ｚ000000000）上偽造告訴人二
    人署押，竟又在改用其名義為保險業務員之第二份「南山人
    壽豐沛一生變額壽險」要保書（保單號碼：Ｚ000000000、Ｚ0
    00000000）上業務員欄上簽上自己姓名，交予被告丁○○，
    顯然已有與被告二人偽造第二份「南山人壽豐沛一生變額壽
    險」要保書（保單號碼：Ｚ000000000、Ｚ000000000）之合意
    。證人丙○○雖辯稱：伊覺得伊先簽名，寫好資料交給被告
    丁○○，是為了取信被告丁○○，伊叫被告丁○○去找告訴
    人二人簽名，告訴人二人一定不會簽名，到時再用財星高照
    來報件就好了云云（參見本院卷第六七頁），然證人丙○○
    於本院審理時自承：伊一開始有跟告訴人二人講商品名稱，
    但她們記不住，她們只知道長期、短期，其他都不記得了，
    伊沒有打電話給告訴人二人要她們不要在豐沛一生簽名等語
    （參見本院卷第六六頁背面），則證人丙○○既知告訴人二
    人無法記得保險商品名稱，若有不欲使告訴人二人在豐沛一
    生保險契約簽名之意，理應打電話照會告訴人二人，以維告
    訴人二人權益，證人丙○○竟連電話都不打，足見證人丙○○早知被告二人會自行在第二份「南山人壽豐沛一生變額壽
    險」要保書（保單號碼：Ｚ000000000、Ｚ000000000）上偽造
    告訴人二人署押；又證人丙○○知悉被告二人在第二份「南
    山人壽豐沛一生變額壽險」要保書（保單號碼：Ｚ000000000
    、Ｚ000000000）上偽造告訴人二人署押（參見本院卷第六七
    頁背面、第六八頁），竟又未向告訴人二人提及此事，且自
    行收取佣金，並未退佣給告訴人二人（參見本院卷第六一頁
    及其背面），益見被告二人與證人丙○○就偽造第二份「南
    山人壽豐沛一生變額壽險」要保書（保單號碼：Ｚ000000000
    、Ｚ000000000）及詐領佣金有犯意聯絡與行為分擔，應共論
    行使偽造私文書、詐欺取財罪責（戊○○、丙○○此部分犯
    行未據檢察官起訴）。
  (七)被告丁○○辯稱：當時丙○○想要晉升主任，三月初他有一
    個案子，已經有投保的報件，跟丙○○達成共識，說這個月
    要努力一點，伊對他有比較嚴厲，可能也因為這樣子而與丙○○有而衝突、不愉快，後來在月中時，丙○○想把他姐姐
    、妹妹投保的部分撤銷掉，因為這個月沒有活動率的話，晉
    升主任的部分就會延遲，丙○○想一想，在四月底時，他要
    伊幫他報一件在他身上，讓他維持當月有活動率，他要再回
    來再拼主任云云（參見本院卷第一四六頁），而證人丙○○
    於本院審理時證稱：己○○所投保之「變額萬能壽險」要保
    書（保單號碼：Ｚ000000000）四頁之三之業務員簽名欄上「
    丙○○」署押並非伊所簽，九十七年三月十日伊向被告丁○○談離職，實際上辦理離職是九十七年四月，那一天已不清
    楚了，但九十七年四月一日伊已經臺中工業區宏全公司上班
    等語（參見本院卷第五八頁背面），又與被告丁○○所述不
    符。然證人己○○於本院審理時證稱：被告戊○○有向伊說
    要幫伊保一份投資型的保險，錢要幫伊出，會掛在另一位業
    務員名下，名字伊不知道是誰，伊說沒有問題等語（參見本
    院卷第七八頁），參諸己○○所投保之「變額萬能壽險」投
    保日期為九十七年三月二十八日，此有該份要保書（保單號
    碼：Ｚ000 000000）在卷可憑（參見臺灣臺中地方法院檢察
    署九十七年度他字第四三二七號卷第九一至九三頁），則被
    告戊○○應在投保前徵詢證人己○○之意見，故依證人己○○前揭證詞，被告二人顯在九十七年三月二十八日投保前即
    打算要以被告丁○○、丙○○名義共同為該保險之業務人員
    來報件，是被告丁○○辯稱：在四月底，證人丙○○要伊報
    一件在他身上云云（參見本院卷第一四六頁），顯非實在，
    是被告二人辯稱有得證人丙○○同意才在上開要保書上簽「
    丙○○」署押云云，要無可採。
  (八)被告丁○○於本院審理時自承：伊升級時公司會有團隊活動
    率的要求，證人丙○○是伊團隊的一員，也會影響團隊活動
    率等語（參見本院卷第一四六頁），足見被告二人明知證人
    丙○○非己○○所投保之「變額萬能壽險」業務員，仍為使
    其團隊活動率達到南山人壽公司要求而將證人丙○○列名其
    上，自足以使南山人壽公司對人事晉升及保險業務管理產生
    不正確之影響，是被告二人此部分所為亦構成行使偽造私文
    書罪。
  (九)綜上，本案事證明確，被告二人犯行洵堪認定，應依法論科
    。
三、核被告丁○○於犯罪事實欄一之所為，係犯刑法第二百十六
    條、第二百十條之行使偽造私文書罪及同法第三百三十九條
    第一項詐欺取財罪；又核被告二人於犯罪事實欄二之所為，
    均係犯刑法第二百十六條、第二百十條之行使偽造私文書罪
    。被告丁○○與戊○○、丙○○就犯罪事實欄一所示之犯行
    ，有犯意聯絡與行為分擔，為共同正犯（戊○○、丙○○此
    部分犯行未據檢察官起訴）；被告二人就犯罪事實欄二所示
    之犯行，有犯意聯絡與行為分擔，為共同正犯。被告丁○○
    就犯罪事實欄一所示之偽造署押係偽造私文書之階段行為，
    偽造後復持以行使，偽造私文書之低度行為，為行使偽造私
    文書之高度行為所吸收，均不另論罪；被告二人就犯罪事實
    欄二所示之偽造署押係偽造私文書之階段行為，偽造後復持
    以行使，偽造私文書之低度行為，為行使之高度行為所吸收
    ，亦不另論罪。被告丁○○與戊○○、丙○○就犯罪事實欄
    一之犯行，係基於一個詐欺取財之目的，啟動本案行使偽造
    私文書之犯罪行為，其發生經過有部分犯罪行為重合連結，
    依一般社會經驗認知，渠等行使偽造私文書犯罪行為之目的
    在詐取財物，應認係一犯罪行為，法律上亦應以一行為評價
    處罰，較為適當，故被告丁○○與戊○○、丙○○以一行為
    犯行使偽造私文書罪及詐欺取財罪之二罪，為想像競合犯，
    應從一重論以行使偽造私文書罪；公訴人雖未就詐欺取財罪
    部分為起，惟此部分與已起訴之犯罪事實欄一所示行使偽造
    私文書部分，有想像競合之裁判上一罪關係，為起訴效力所
    及，本院自得一併審理，併予敘明。被告丁○○與戊○○、
    丙○○就犯罪事實欄一之犯行，係以一行使偽造私文書行為
    ，同時侵害告訴人二人、南山人壽公司之法益，並觸犯數行
    使偽造私文書罪名，為同種想像競合犯，應依刑法第五十五
    條規定，從一罪處斷；公訴意旨認此部分係數罪併罰，容有
    未洽，附此說明。爰審酌被告丁○○罔顧告訴人二人及南山
    人壽公司權益，私自偽造如犯罪事實欄一所示之私文書加以
    行使，並使告訴人二人陷於錯誤而交付保險費用，亦使南山
    人壽公司陷於錯誤而交付佣金予丙○○，有害於訂約安全；
    又被告二人私自偽造如犯罪事實欄二所示之私文書加以行使
    ，使南山人壽公司對人事晉升及保險業務管理產生不正確之
    影響，暨渠等智識、素行、犯罪之目的、動機、犯罪手段、
    犯後態度等一切情狀，各量處如主文所示之刑，並均諭知易
    科罰金之折算標準，被告丁○○部分並合併定其應執行刑，
    及諭知易科罰金之折算標準，以示儆懲。
四、如犯罪事實欄一所示偽造之「南山人壽豐沛一生變額壽險」
    要保書（保單號碼：Ｚ000000000、Ｚ000000000）二份，及如
    犯罪事實欄二所示偽造之「變額萬能壽險」要保書（保單號
    碼：Ｚ000000000）一份，已交付南山人壽公司收受，非被告
    二人所有，依刑法第三十八條第三項之規定，爰不另為沒收
    之諭知，惟前開「南山人壽豐沛一生變額壽險」要保書（保
    單號碼：Ｚ000000000）四頁之三之要保人簽名欄、被保險人
    同意暨簽名欄，四頁之四之要保人簽名欄，結構型債券投資
    報酬與風險告知書之要保人簽名欄，主約說明之要保人簽名
    欄上偽造「甲○○」署押共五枚，「南山人壽豐沛一生變額
    壽險」要保書（保單號碼：Ｚ000000000）四頁之三之要保人
    簽名欄、被保險人同意暨簽名欄，四頁之四之要保人簽名欄
    ，結構型債券投資報酬與風險告知書之要保人簽名欄，主約
    說明之要保人簽名欄上偽造「乙○○」署押共五枚，及「變
    額萬能壽險」要保書（保單號碼：Ｚ000000000）四頁之三之
    業務員簽名欄上偽造之「丙○○」署押一枚，均應依刑法第
    二百十九條之規定予以宣告沒收。至被告戊○○偽造前揭署
    押所用之描繪板一個，未據扣案，且非被告丁○○與戊○○
    、丙○○所有，亦非違禁物，依法不得沒收，併予敘明。
五、不另為無罪諭知部分：
  (一)公訴意旨略以：(1)被告丁○○基於偽造私文書之犯意在二份
    「南山人壽豐沛一生變額壽險」要保書（保單號碼：Ｚ00000
    0000、Ｚ000000000）之主約說明之業務員簽名欄及風險告知
    書之招攬人員簽章欄上，分別接續偽造「丙○○」簽名各二
    枚，並持之向南山人壽公司辦理投保，足生損害於甲○○、
    乙○○、丙○○及南山人壽公司對於保險業務管理之正確性
    。(2)被告二人復於九十七年三月間，基於偽造私文書之犯意
    聯絡，未經丙○○之同意，由戊○○在己○○所投保之「變
    額萬能壽險」要保書（保單號碼：Ｚ000000000）四頁之三之
    業務員簽名欄，偽簽丙○○之簽名一枚，並持之向南山人壽
    公司辦理投保，足生損害於丙○○，亦認此二部分被告二人
    分涉犯行使偽造私文書罪嫌云云。
  (二)按犯罪事實應依證據認定之，無證據不得認定其犯罪事實；
    又不能證明被告犯罪者，應諭知無罪之判決，刑事訴訟法第
    一百五十四條第二項、第三百零一條第一項分別定有明文。
    次按事實之認定，應憑證據，所謂證據，須適於為被告犯罪
    事實之證明者，始得採為斷罪資料，如未能發現相當證據，
    或證據不足以證明，自不能以推測或擬制之方法以為裁判基
    礎；又認定不利於被告之事實，須依積極證據，苟積極證據
    不足為不利於被告事實之認定時，即應為有利於被告之認定
    ，更不必有何有利之證據，最高法院五十三年臺上字第二七
    五○號、三十年上字第八一六號、四十年臺上字第八六號分
    別著有判例可資參照。
  (三)經查：
    1.證人丙○○雖於本院審理時證稱：「南山人壽豐沛一生變
      額壽險」要保書（保單號碼：Ｚ000000000）四頁之三之業
      務員簽名欄「丙○○」署押是伊簽的，結構型債券投資報
      酬與風險告知書之招攬人員簽章欄及主約說明之業務員簽
      名欄上「丙○○」署押不是伊簽的，另一份「南山人壽豐
      沛一生變額壽險」要保書（保單號碼：Ｚ000000000）四頁
      之三之業務員簽名欄「丙○○」署押是伊簽的，結構型債
      券投資報酬與風險告知書之招攬人員簽章欄及主約說明之
      業務員簽名欄上「丙○○」署押不是伊簽的等語（參見本
      院卷第五七頁背面），然證人丙○○既已在二份「南山人
      壽豐沛一生變額壽險」要保書（保單號碼：Ｚ000000000、
      Ｚ000000000）四頁之三之業務員簽名欄上簽名後，將二份
      要保書交予被告丁○○，又不通知告訴人二人險種更換之
      事，事後亦分得佣金，是證人丙○○顯與被告二人就偽造
      告訴人二人名義投保「南山人壽豐沛一生變額壽險」乙節
      ，有犯意聯絡與行為分擔而為共同正犯，業如前述，則縱
      被告丁○○或戊○○在二份「南山人壽豐沛一生變額壽險
      」要保書（保單號碼：Ｚ000000000、Ｚ000000000）結構型
      債券投資報酬與風險告知書之招攬人員簽章欄及主約說明
      之業務員簽名欄上簽立「丙○○」署押，亦屬被告二人與
      丙○○對告訴人二人及南山人壽公司犯行使偽造私文書罪
      行為分擔之一部分，要難以之對被告二人論罪，是此部分
      本應為無罪之判決，惟公訴人認此部分與前開犯罪事實欄
      一論罪科刑部分有接續犯之實質上一罪關係，爰不另為無
      罪之諭知，附此敘明。
    2.按刑法上之偽造文書罪，須以足生損害於公眾或他人為成
      立要件，而所謂足生損害，係指他人有可受法律保護之利
      益，因此遭受損害或有受損害之虞而言（最高法院五十年
      台上字第一二六八號判例意旨參照）。證人丙○○於本院
      審理時雖證稱：己○○投保這一件影響伊在南山人壽業績
      的計算，因為計算錯誤，被告丁○○從南山人壽獲取不法
      所得，因為南山人壽有活動率的考核，如果活動率高的話
      ，南山人壽會給丁○○那一組比較高的經費，所謂活動率
      就是他們那一組有多少人，那個月有報件的話就有算入活
      動，報件的人高活動率就高，同一件保單如果有報二個業
      務員，就算二個業務員的活動率，伊是丁○○那一組的，
      他把己○○的保單報上伊的名字，就算伊有活動率，被告
      丁○○就可以得到公司發給的經費，公司規定經費撥下來
      歸誰所有，伊不清楚等語（參見本院卷第五八頁背面、第
      五九頁），則依證人丙○○所言，受有損害僅係南山人壽
      公司，證人丙○○反而因此受有活動率增加之利益。證人
      丙○○又於本院審理時證稱：己○○這一件伊沒有拿到佣
      金，伊戶頭沒有錢匯進來，伊上個月還有刷簿子，確認沒
      有己○○這一份佣金進來云云（參見本院卷第六三頁），
      然本院依職權函詢南山人壽公司此件保險被告丁○○、證
      人丙○○所得佣金發放記錄，證人丙○○亦於九十七年三
      月間獲得二十八元之佣金分配，此有南山人壽保險股份有
      限公司九十九年四月十四日（99）南壽保單字第Ｃ○四一
      ○號函（參見本院卷第一○一、一○二頁）在卷可憑，亦
      非證人丙○○所述分文未得，是證人丙○○於法律上受保
      護之利益，並未因此遭受損害或有受損害之虞，實難認其
      受有損害，尚與偽造文書之構成要件不符，是此部分本應
      為無罪之判決，惟公訴人認此部分與前開犯罪事實欄二論
      罪科刑部分有實質上一罪關係，爰不另為無罪之諭知，附
      此敘明。
貳、無罪部分：
一、公訴意旨略以：於九十六年四月間，被告二人向丙○○招攬
    保險契約，竟共同基於偽造私文書之犯意聯絡，於九十六年
    四月二十四日，在「南山人壽財星高照變額萬能壽險」之變
    額萬能壽險要保書四頁之三之要保人簽名欄、被保險人同意
    暨簽名欄及四頁之四之要保人簽名欄、主約說明之要保人簽
    名欄處，接續偽造丙○○之簽名共四枚，並持之向南山人壽
    公司辦理投保，足生損害於丙○○及南山人壽公司對於保險
    業務管理之正確性，因認此部分被告二人分涉犯行使偽造私
    文書罪嫌云云。
二、按犯罪事實應依證據認定之，無證據不得認定犯罪事實；又
    不能證明被告犯罪或其行為不罰者，應諭知無罪之判決，刑
    事訴訟法第一百五十四條第二項、第三百零一條第一項分別
    定有明文。次按事實之認定，應憑證據，所謂證據，須適於
    為被告犯罪事實之證明者，始得採為斷罪資料，如未能發現
    相當證據，或證據不足以證明，自不能以推測或擬制之方法
    以為裁判基礎；又認定不利於被告之事實，須依積極證據，
    苟積極證據不足為不利於被告事實之認定時，即應為有利於
    被告之認定，更不必有何有利之證據，最高法院五十三年臺
    上字第二七五○號、三十年上字第八一六號、四十年臺上字
    第八六號分別著有判例可資參照。
三、本件公訴人認被告二人共同涉犯刑法第二百十六條、第二百
    十條行使偽造私文書罪嫌，無非係以：(1)告訴人丙○○於偵
    訊時指述；(2)要保人為告訴人丙○○名義之「南山人壽財星
    高照變額萬能壽險」保險契約影本一份，為其主要之論據。
    訊據被告二人固坦承「南山人壽財星高照變額萬能壽險」要
    保書上四頁之三要保人簽名欄、被保險人同意暨簽名欄，四
    頁之四要保人簽名欄，主約說明要保人簽名欄上「丙○○」
    署押共四枚為被告戊○○所簽，惟堅詞否認有何行使偽造私
    文書犯行，均陳稱：被告丁○○跟告訴人丙○○是專科跟二
    技同學，認識較久遠，當時在投保該份保單時，被告丁○○
    已經向告訴人丙○○詳細說明，說明完之後，他也確定這份
    保單是他想要的，被告丁○○就拿要保書給他簽名，並且告
    知風險，後來就送件給公司，要保書上的簽名是被告丁○○
    拿給告訴人丙○○，由他簽名的，後來原本那一份寫錯了，
    必須重新簽要保書，被告丁○○有打電話跟告訴人丙○○確
    認這部分何時過去找他比較方便，他就直接跟被告丁○○說
    反正是同學，基於信任的原因，被告丁○○就拿給被告戊○○，被告戊○○再與告訴人丙○○確認，告訴人丙○○也說
    由被告戊○○幫他簽名就好了，所以送審那一份是由被告戊○○在上面簽丙○○的名字，但有取得告訴人丙○○的授權
    等語（參見本院卷第二四頁）。
四、經查：
  (一)按告訴人之告訴，係以使被告受刑事訴追為目的，是其陳述
    是否與事實相符，仍應調查其他證據以資審認（最高法院五
    十二年臺上字第一三○○號判例意旨參照）。又按告訴人之
    陳述如無瑕疵，且就其他方面調查又與事實相符，固足採為
    科刑之基礎，倘其陳述尚有瑕疵，則在未究明前，自不得遽
    採為論罪科刑之根據；而所謂無瑕疵，係指被害人所為不利
    被告之陳述，與社會上之一般生活經驗或卷附其他客觀事證
    並無矛盾而言，至所謂就其他方面調查認與事實相符，非僅
    以所援用之旁證足以證明被害結果為已足，尤須綜合一切積
    極佐證，除認定被告確為加害人之外，在推理上無從另為其
    他合理原因之假設而言（最高法院九十二年度臺上字第五五
    八○號判決意旨參照）。
  (二)告訴人丙○○於本院審理時以證人身分證稱：伊有在南山人
    壽公司投保「南山人壽財星高照變額萬能壽險」，伊曾填寫
    要保書基本資料並簽名，但臺中地方法院檢察署九十七年度
    他字第四三二七號偵查卷宗第四至八頁這份要保書不是伊寫
    的這份，上面「丙○○」署押不是伊簽的等語（參見本院卷
    第五六頁）。雖臺中地方法院檢察署九十七年度他字第四三
    二七號偵查卷宗第四至八頁所示「南山人壽財星高照變額萬
    能壽險」要保書（保單號碼：Ｚ000000000）上「丙○○」署
    押非告訴人丙○○所簽，然告訴人丙○○既曾在另一份「南
    山人壽財星高照變額萬能壽險」要保書上填寫基本資料並親
    自簽名，足見告訴人丙○○確有投保「南山人壽財星高照變
    額萬能壽險」之意，是縱臺中地方法院檢察署九十七年度他
    字第四三二七號偵查卷宗第四至八頁所示「南山人壽財星高
    照變額萬能壽險」要保書（保單號碼：Ｚ000000000）上「丙○○」署押係被告戊○○所簽，亦難以此而認有違告訴人丙○○簽訂「南山人壽財星高照變額萬能壽險」之本意。
  (三)告訴人丙○○於本院審理時證稱：當初只是口頭約定，有談
    到解約條件，如果保不久就解約，要被公司扣的錢只有一點
    點，如果投資有獲利，解約就可以購錢，但現在這件解約要
    扣25％的錢云云（參見本院卷第五六頁背面、第五七頁），
    惟告訴人丙○○又證稱：財星高照就只有一個保險商品，解
    約條件都一樣，財星高照也是由南山人壽公司提出定型化要
    保書，供業務員向客戶承攬簽約，伊先前提到有關解約條件
    不同，是被告丁○○口頭上騙伊的等語（參見本院卷第六五
    頁），則前後二份「南山人壽財星高照變額萬能壽險」要保
    書所載解約條件既相同，若被告丁○○口頭欺騙告訴人解約
    條件時，告訴人丙○○在簽第一份「南山人壽財星高照變額
    萬能壽險」要保書時，怎會沒有發覺契約上所載之解約條件
    不同，況被告丁○○若係口頭欺騙告訴人丙○○簽約，告訴
    人丙○○亦親自簽立第一份「南山人壽財星高照變額萬能壽
    險」要保書，被告丁○○目的已達，何須再偽造系爭之「南
    山人壽財星高照變額萬能壽險」要保書（保單號碼：Ｚ00000
    0000）？是告訴人丙○○前揭指摘顯與常情不符，實無法排
    除被告二人所稱因誤繕資料而經告訴人丙○○同意代簽第二
    份「南山人壽財星高照變額萬能壽險」要保書（保單號碼：
    Ｚ000000000）之可能性。
五、綜上所述，本件除告訴人片面且有瑕疵之指述外，尚乏其他
    積極證據可資證明被告二人確有行使偽造私文書犯行，且未
    達通常一般之人均不致於有所懷疑，而得確信其為真實之程
    度，揆諸前揭條文及判例意旨，尚難僅憑推測或擬制之方法
    ，即遽為被告有罪之論斷。此外，本院復查無其他積極證據
    足資認定被告二人有何公訴人所指之行使偽造私文書犯行，
    被告之犯行既屬不能證明，依首揭規定，應諭知被告無罪之
    判決。
、戊○○、丙○○共犯如犯罪事實欄一所示之行使偽造私文書
    罪、詐欺取財罪，尚未據檢察官起訴，宜由檢察官另行依法
    處理。
據上論斷，應依刑事訴訟法第二百九十九條第一項前段、第三百
零一條第一項，刑法第二十八條、第二百十六條、第二百十條、
第三百三十九條第一項、第五十五條、第四十一條第一項前段、
第五十一條第五款、第二百十九條，刑法施行法第一條之一第一
項、第二項前段，判決如主文。
中    華    民    國    99    年    7     月    28    日
                  刑事第十四庭  審判長法  官  陳得利
                                      法  官  許月馨
                                      法  官  黃裕仁
以上正本證明與原本無異。
如不服本判決應於收受判決後十日內向本院提出上訴書狀，並應
敘述具體理由；其未敘述上訴理由者，應於上訴期間屆滿後二十
日內向本院補提理由書（均須按他造當事人之人數附繕本，切勿
逕送上級法院）。
                                      書記官  何惠文
中    華    民    國    99    年    7     月    28    日
附錄論罪科刑法條
中華民國刑法第二百十六條
行使第二百十條至第二百十五條之文書者，依偽造、變造文書或
登載不實事項或使登載不實事項之規定處斷。
中華民國刑法第二百十條
偽造、變造私文書，足以生損害於公眾或他人者，處五年以下有
期徒刑。
中華民國刑法第三百三十九條：
意圖為自己或第三人不法之所有，以詐術使人將本人或第三人之
物交付者，處五年以下有期徒刑、拘役或科或併科一千元以下罰
金。
以前項方法得財產上不法之利益或使第三人得之者，亦同。
前二項之未遂犯罰之。

司法院資訊處製作；財團法人民間司法改革基金會備份。
